---
title: "Consumo de Gasolina"
author: "Marco Ramirez, Estuardo Hernandez"
date: "2022-08-02"
output: html_document
---

```{r setup, include=FALSE}
knitr::opts_chunk$set(echo = TRUE)

# Loading
library("readxl")
library(tibbletime)
library(dplyr)
library(tidyverse)
library(forecast)
library(tseries)
library(fUnitRoots)
library(ggfortify)
# xls files
consumo <- read_excel("Consumo.xlsx")

consumo$Fecha<-as.Date(consumo$Fecha, "%Y/%m/%d")
df1<-data.frame(consumo$`Gasolina superior`, consumo$`Gasolina regular`, consumo$`Diesel alto azufre`)
fecha<-consumo[,'Fecha']
diesel<-consumo[,'Diesel alto azufre']
super<-consumo[,'Gasolina superior']
regular<-consumo[,'Gasolina regular']

dieselc<-consumo[c('Fecha','Diesel alto azufre')]
superc<-consumo[c('Fecha','Gasolina superior')]
regularc<-consumo[c('Fecha','Gasolina regular')]

q1<-data.frame(fecha, diesel)
ask1<-q1[order(-q1$Diesel.alto.azufre),]
ask1f<-head(ask1,n=10)

pregunta1<-ggplot(data=ask1f, aes(x=reorder(Fecha,-Diesel.alto.azufre) , y=Diesel.alto.azufre,fill=Fecha)) +
  geom_bar(stat="identity")+
  scale_y_continuous(labels=scales::dollar)+
  theme(axis.text.x = element_text(angle = 60, vjust = 1, hjust=1))+
  labs(title="Los 10 meses que más consumo registraron de diesel", x="Fecha", y="Diesel")

q2<-data.frame(fecha, super)
ask2<-q2[order(-q2$Gasolina.superior),]
ask2f<-head(ask2,n=10)

pregunta2<-ggplot(data=ask2f, aes(x=reorder(Fecha,-Gasolina.superior) , y=Gasolina.superior,fill=Fecha)) +
  geom_bar(stat="identity")+
  scale_y_continuous(labels=scales::dollar)+
  theme(axis.text.x = element_text(angle = 60, vjust = 1, hjust=1))+
  labs(title="Los 10 meses que más consumo registraron de gasolina superior", x="Fecha", y="Gasolina superior")

q3<-data.frame(fecha, regular)
ask3<-q3[order(-q3$Gasolina.regular),]
ask3f<-head(ask3,n=10)

pregunta3<-ggplot(data=ask3f, aes(x=reorder(Fecha,-Gasolina.regular) , y=Gasolina.regular,fill=Fecha)) +
  geom_bar(stat="identity")+
  scale_y_continuous(labels=scales::dollar)+
  theme(axis.text.x = element_text(angle = 60, vjust = 1, hjust=1))+
  labs(title="Los 10 meses que más consumo registraron de gasolina regular", x="Fecha", y="Gasolina regular")

q4<-data.frame(fecha, diesel)
ask4<-q4[order(q4$Diesel.alto.azufre),]
ask4f<-head(ask4,n=10)

pregunta4<-ggplot(data=ask4f, aes(x=reorder(Fecha,Diesel.alto.azufre) , y=Diesel.alto.azufre,fill=Fecha)) +
  geom_bar(stat="identity")+
  scale_y_continuous(labels=scales::dollar)+
  theme(axis.text.x = element_text(angle = 60, vjust = 1, hjust=1))+
  labs(title="Los 10 meses que menos consumo registraron de diesel", x="Fecha", y="Diesel")

q5<-data.frame(fecha, super)
ask5<-q5[order(q5$Gasolina.superior),]
ask5f<-head(ask5,n=10)

pregunta5<-ggplot(data=ask5f, aes(x=reorder(Fecha,Gasolina.superior) , y=Gasolina.superior,fill=Fecha)) +
  geom_bar(stat="identity")+
  scale_y_continuous(labels=scales::dollar)+
  theme(axis.text.x = element_text(angle = 60, vjust = 1, hjust=1))+
  labs(title="Los 10 meses que menos consumo registraron de gasolina superior", x="Fecha", y="Gasolina superior")

q6<-data.frame(fecha, regular)
ask6<-q6[order(q6$Gasolina.regular),]
ask6f<-head(ask6,n=10)

pregunta6<-ggplot(data=ask6f, aes(x=reorder(Fecha,Gasolina.regular) , y=Gasolina.regular,fill=Fecha)) +
  geom_bar(stat="identity")+
  scale_y_continuous(labels=scales::dollar)+
  theme(axis.text.x = element_text(angle = 60, vjust = 1, hjust=1))+
  labs(title="Los 10 meses que menos consumo registraron de gasolina regular", x="Fecha", y="Gasolina regular")
```

El dataset de consumo cuenta con `r nrow(consumo)` filas y `r ncol(consumo)` las cuales son las siguientes:

```{r}
str(consumo)
```

## Resumen general del dataset

```{r}
summary(consumo)
```

## Clasificación de variables

#### Fecha: Continua
#### Gasolina superior: Cuantitativa continua
#### Gasolina regular: Cuantitativa continua
#### Diesel alto azufre: Cuantitativa continua

## Representación gráfica de las variables

#### -Fecha <br/>

```{r, echo=FALSE}
plot(consumo$Fecha)
```

#### -Gasolina superior <br/>

```{r, echo=FALSE}
hist(x = consumo$`Gasolina superior`)
```

#### -Gasolina regular <br/>

```{r, echo=FALSE}
hist(x = consumo$`Gasolina regular`)
```

#### -Diesel <br/>

```{r, echo=FALSE}
hist(x = consumo$`Diesel alto azufre`)
```

## Correlación de las variables numéricas <br/>

```{r, echo=FALSE}
corrplot::corrplot(cor(df1))
```

###  1. ¿Cuáles son los 10 meses que más consumo registraron de diesel? <br/>

```{r}
pregunta1
```

El mes con mayor consumo de diesel fue en marzo de 2021.

###  2. ¿Cuáles son los 10 meses que más consumo registraron de gasolina superior? <br/>

```{r}
pregunta2
```

El mes con mayor consumo de gasolina superior fue en diciembre de 2021.

###  3. ¿Cuáles son los 10 meses que más consumo registraron de gasolina regular? <br/>

```{r}
pregunta3
```

El mes con mayor consumo de gasolina regular fue en diciembre de 2021.

###  4. ¿Cuáles son los 10 meses que menos consumo registraron de diesel? <br/>

```{r}
pregunta4
```

El mes con menos consumo de diesel fue en junio de 2008.

###  5. ¿Cuáles son los 10 meses que menos consumo registraron de gasolina superior? <br/>

```{r}
pregunta5
```

El mes con menos consumo de gasolina super fue en enero de 2001.

###  6. ¿Cuáles son los 10 meses que menos consumo registraron de gasolina regular? <br/>

```{r}
pregunta6
```

El mes con menos consumo de gasolina regular fue en mayo de 2004.

## Series de Tiempo

### Serie de tiempo del combustible diesel

```{r}
diesel_ts<-ts(dieselc$`Diesel alto azufre`, start = c(2001,1),frequency = 12)
start(diesel_ts)
end(diesel_ts)
frequency(diesel_ts)
plot(diesel_ts)
abline(reg=lm(diesel_ts~time(diesel_ts)), col=c("red"))
plot(aggregate(diesel_ts,FUN=mean))
dec.Diesel<-decompose(diesel_ts)
plot(dec.Diesel)
plot(dec.Diesel$seasonal)

#Aplicaremos una transformación logarítmica
logDiesel<-log(diesel_ts)
plot(decompose(logDiesel))

#Ver el gráfico de la serie
plot(logDiesel)

#Para saber si hay raíces unitarias
adfTest(logDiesel)
adfTest(diff(logDiesel))

#Gráfico de autocorrelación
acf(logDiesel)

# funciones de autocorrelación y autocorrelación parcial
acf(diff(logDiesel),12)
pacf(diff(logDiesel))

# Hacer el modelo
auto.arima(diesel_ts)
fit<-arima(log(diesel_ts), c(0, 1, 1),seasonal = list(order = c(0, 1, 1), period = 12))
pred<-predict(fit, n.ahead = 10*12)
ts.plot(diesel_ts,2.718^pred$pred, log = "y", lty = c(1,3))
fit2<-arima(log(diesel_ts), c(2, 1, 1),seasonal = list(order = c(0, 1, 0), period = 12))
forecastAP1<-forecast(fit2, level = c(95), h = 120)
autoplot(forecastAP1)
```

### Serie de tiempo del combustible superior

```{r}
super_ts<-ts(superc$`Gasolina superior`, start = c(2001,1),frequency = 12)
start(super_ts)
end(super_ts)
frequency(super_ts)
plot(super_ts)
abline(reg=lm(super_ts~time(super_ts)), col=c("red"))
plot(aggregate(super_ts,FUN=mean))
dec.Super<-decompose(super_ts)
plot(dec.Super)
plot(dec.Super$seasonal)

#Aplicaremos una transformación logarítmica
logSuper<-log(super_ts)
plot(decompose(logSuper))

#Ver el gráfico de la serie
plot(logSuper)

#Para saber si hay raíces unitarias
adfTest(logSuper)
adfTest(diff(logSuper))

#Gráfico de autocorrelación
acf(logSuper)

# funciones de autocorrelación y autocorrelación parcial
acf(diff(logSuper),12)
pacf(diff(logSuper))

# Hacer el modelo
auto.arima(super_ts)
fit<-arima(log(super_ts), c(0, 1, 1),seasonal = list(order = c(0, 1, 1), period = 12))
pred<-predict(fit, n.ahead = 10*12)
ts.plot(super_ts,2.718^pred$pred, log = "y", lty = c(1,3))
fit2<-arima(log(super_ts), c(2, 1, 1),seasonal = list(order = c(0, 1, 0), period = 12))
forecastAP2<-forecast(fit2, level = c(95), h = 120)
autoplot(forecastAP2)
```

### Serie de tiempo del combustible regular

```{r}
regular_ts<-ts(regularc$`Gasolina regular`, start = c(2001,1),frequency = 12)
start(regular_ts)
end(regular_ts)
frequency(regular_ts)
plot(regular_ts)
abline(reg=lm(regular_ts~time(regular_ts)), col=c("red"))
plot(aggregate(regular_ts,FUN=mean))
dec.Regular<-decompose(regular_ts)
plot(dec.Regular)
plot(dec.Regular$seasonal)

#Aplicaremos una transformación logarítmica
logRegular<-log(regular_ts)
plot(decompose(logRegular))

#Ver el gráfico de la serie
plot(logRegular)

#Para saber si hay raíces unitarias
adfTest(logRegular)
adfTest(diff(logRegular))

#Gráfico de autocorrelación
acf(logRegular)

# funciones de autocorrelación y autocorrelación parcial
acf(diff(logRegular),12)
pacf(diff(logRegular))

# Hacer el modelo
auto.arima(regular_ts)
fit<-arima(log(regular_ts), c(0, 1, 1),seasonal = list(order = c(0, 1, 1), period = 12))
pred<-predict(fit, n.ahead = 10*12)
ts.plot(regular_ts,2.718^pred$pred, log = "y", lty = c(1,3))
fit2<-arima(log(regular_ts), c(2, 1, 1),seasonal = list(order = c(0, 1, 0), period = 12))
forecastAP3<-forecast(fit2, level = c(95), h = 120)
autoplot(forecastAP3)
```
