---
title: "Consumo de Gasolina"
author: "Marco Ramirez, Estuardo Hernandez"
date: "2022-08-02"
output: html_document
---

```{r setup, include=FALSE}
knitr::opts_chunk$set(echo = TRUE)

# Loading
library("readxl")
library(tibbletime)
library(dplyr)
library(tidyverse)
library(forecast)
library(tseries)
library(fUnitRoots)
library(ggfortify)
library(lmtest)
library(prophet)
library(zoo)
# xls files
consumo <- read_excel("Consumo.xlsx")

consumo$Fecha<-as.Date(consumo$Fecha, "%Y/%m/%d")
df1<-data.frame(consumo$`Gasolina superior`, consumo$`Gasolina regular`, consumo$`Diesel alto azufre`)
fecha<-consumo[,'Fecha']
diesel<-consumo[,'Diesel alto azufre']
super<-consumo[,'Gasolina superior']
regular<-consumo[,'Gasolina regular']

dieselc<-consumo[c('Fecha','Diesel alto azufre')]
superc<-consumo[c('Fecha','Gasolina superior')]
regularc<-consumo[c('Fecha','Gasolina regular')]

q1<-data.frame(fecha, diesel)
ask1<-q1[order(-q1$Diesel.alto.azufre),]
ask1f<-head(ask1,n=10)

pregunta1<-ggplot(data=ask1f, aes(x=reorder(Fecha,-Diesel.alto.azufre) , y=Diesel.alto.azufre,fill=Fecha)) +
  geom_bar(stat="identity")+
  scale_y_continuous(labels=scales::dollar)+
  theme(axis.text.x = element_text(angle = 60, vjust = 1, hjust=1))+
  labs(title="Los 10 meses que más consumo registraron de diesel", x="Fecha", y="Diesel")

q2<-data.frame(fecha, super)
ask2<-q2[order(-q2$Gasolina.superior),]
ask2f<-head(ask2,n=10)

pregunta2<-ggplot(data=ask2f, aes(x=reorder(Fecha,-Gasolina.superior) , y=Gasolina.superior,fill=Fecha)) +
  geom_bar(stat="identity")+
  scale_y_continuous(labels=scales::dollar)+
  theme(axis.text.x = element_text(angle = 60, vjust = 1, hjust=1))+
  labs(title="Los 10 meses que más consumo registraron de gasolina superior", x="Fecha", y="Gasolina superior")

q3<-data.frame(fecha, regular)
ask3<-q3[order(-q3$Gasolina.regular),]
ask3f<-head(ask3,n=10)

pregunta3<-ggplot(data=ask3f, aes(x=reorder(Fecha,-Gasolina.regular) , y=Gasolina.regular,fill=Fecha)) +
  geom_bar(stat="identity")+
  scale_y_continuous(labels=scales::dollar)+
  theme(axis.text.x = element_text(angle = 60, vjust = 1, hjust=1))+
  labs(title="Los 10 meses que más consumo registraron de gasolina regular", x="Fecha", y="Gasolina regular")

q4<-data.frame(fecha, diesel)
ask4<-q4[order(q4$Diesel.alto.azufre),]
ask4f<-head(ask4,n=10)

pregunta4<-ggplot(data=ask4f, aes(x=reorder(Fecha,Diesel.alto.azufre) , y=Diesel.alto.azufre,fill=Fecha)) +
  geom_bar(stat="identity")+
  scale_y_continuous(labels=scales::dollar)+
  theme(axis.text.x = element_text(angle = 60, vjust = 1, hjust=1))+
  labs(title="Los 10 meses que menos consumo registraron de diesel", x="Fecha", y="Diesel")

q5<-data.frame(fecha, super)
ask5<-q5[order(q5$Gasolina.superior),]
ask5f<-head(ask5,n=10)

pregunta5<-ggplot(data=ask5f, aes(x=reorder(Fecha,Gasolina.superior) , y=Gasolina.superior,fill=Fecha)) +
  geom_bar(stat="identity")+
  scale_y_continuous(labels=scales::dollar)+
  theme(axis.text.x = element_text(angle = 60, vjust = 1, hjust=1))+
  labs(title="Los 10 meses que menos consumo registraron de gasolina superior", x="Fecha", y="Gasolina superior")

q6<-data.frame(fecha, regular)
ask6<-q6[order(q6$Gasolina.regular),]
ask6f<-head(ask6,n=10)

pregunta6<-ggplot(data=ask6f, aes(x=reorder(Fecha,Gasolina.regular) , y=Gasolina.regular,fill=Fecha)) +
  geom_bar(stat="identity")+
  scale_y_continuous(labels=scales::dollar)+
  theme(axis.text.x = element_text(angle = 60, vjust = 1, hjust=1))+
  labs(title="Los 10 meses que menos consumo registraron de gasolina regular", x="Fecha", y="Gasolina regular")
```

El dataset de consumo cuenta con `r nrow(consumo)` filas y `r ncol(consumo)` las cuales son las siguientes:

```{r}
str(consumo)
```

## Resumen general del dataset

```{r}
summary(consumo)
```

## Clasificación de variables

#### Fecha: Continua
#### Gasolina superior: Cuantitativa continua
#### Gasolina regular: Cuantitativa continua
#### Diesel alto azufre: Cuantitativa continua

## Representación gráfica de las variables

#### -Fecha <br/>

```{r, echo=FALSE}
plot(consumo$Fecha)
```

#### -Gasolina superior <br/>

```{r, echo=FALSE}
hist(x = consumo$`Gasolina superior`)
```

#### -Gasolina regular <br/>

```{r, echo=FALSE}
hist(x = consumo$`Gasolina regular`)
```

#### -Diesel <br/>

```{r, echo=FALSE}
hist(x = consumo$`Diesel alto azufre`)
```

## Correlación de las variables numéricas <br/>

```{r, echo=FALSE}
corrplot::corrplot(cor(df1))
```

###  1. ¿Cuáles son los 10 meses que más consumo registraron de diesel? <br/>

```{r}
pregunta1
```

El mes con mayor consumo de diesel fue en marzo de 2021.

###  2. ¿Cuáles son los 10 meses que más consumo registraron de gasolina superior? <br/>

```{r}
pregunta2
```

El mes con mayor consumo de gasolina superior fue en diciembre de 2021.

###  3. ¿Cuáles son los 10 meses que más consumo registraron de gasolina regular? <br/>

```{r}
pregunta3
```

El mes con mayor consumo de gasolina regular fue en diciembre de 2021.

###  4. ¿Cuáles son los 10 meses que menos consumo registraron de diesel? <br/>

```{r}
pregunta4
```

El mes con menos consumo de diesel fue en junio de 2008.

###  5. ¿Cuáles son los 10 meses que menos consumo registraron de gasolina superior? <br/>

```{r}
pregunta5
```

El mes con menos consumo de gasolina super fue en enero de 2001.

###  6. ¿Cuáles son los 10 meses que menos consumo registraron de gasolina regular? <br/>

```{r}
pregunta6
```

El mes con menos consumo de gasolina regular fue en mayo de 2004.

## Series de Tiempo

### Serie de tiempo del combustible diesel

En este laboratorio usaremos la construcción de modelos ARIMA el cual consta de 4 pasos:
1. Indentificación
2. Estimación
3. Validación
4. Predicción

#### Identificación

```{r}
diesel_ts<-ts(dieselc$`Diesel alto azufre`, start = c(2001,1),frequency = 12)
start(diesel_ts)
end(diesel_ts)
frequency(diesel_ts)
plot(diesel_ts)
abline(reg=lm(diesel_ts~time(diesel_ts)), col=c("red"))
```

Acá se representa el comportamiento del consumo del combustible diesel desde enero 2001 hasta mayo 2022 y a simple vista se puede decir que no es estacionaria ni en media ni en varianza porque tiene tendencia a que el consumo de diesel va aumentando con el paso de los años. Además, en el año 2009 el consumo de diesel fue muy poco en comparación a años anteriores, luego como en el año 2021 hubo otro bajón de consumo, posiblemente se deba a los precios elevados del combustible por la guerra entre Ucrania y Rusia.

```{r}
plot(aggregate(diesel_ts,FUN=mean))
dec.Diesel<-decompose(diesel_ts)
plot(dec.Diesel)
```

En estas gráficas se afirma la tendencia a aumentar del consumo de diesel y que no es estacionaria en varianza.

#### Estimación

Como no es estacionaria en varianza se hizo una transformación logarítmica para hacerla estacionaria en varianza. Se realizó con la serie de entrenamiento que es la que nos ayudará a predecir.

```{r}
train<-head(diesel_ts, round(length(diesel_ts) * 0.7))
h<-length(diesel_ts) - length(train)
test<-tail(diesel_ts, h)

#Aplicaremos una transformación logarítmica
logDiesel<-log(train)
plot(decompose(train))
plot(train)
```

Aparentemente ahora la serie es estacionaria en varianza. Ahora se debe verificar si es estacionaria en media, si tiene raices unitarias podemos decir que no es estacionaria en media y hay que aplicar procesos de diferenciación.

```{r}
#Para saber si hay raíces unitarias
adfTest(train)
unitrootTest(train)
```

Se observa que el valor de P es mayor a 0.05 por lo que la hipótesis nula no se rechaza, esto quiere decir que la serie no es estacionaria. Ahora veamos con diferenciación.

```{r}
adfTest(diff(train))
unitrootTest(diff(train))
```

Ahora el valor de P sí está por debajo de 0.05 y la hipótesis nula se rechaza diciendo que la serie es estacionaria. Ahora trataremos de identificar los parámetros p y q usando los gráficos de autocorrelación y autocorrelación parcial.

```{r}
#Gráfico de autocorrelación
acf(logDiesel,50)
```

En el gráfico se observa que se anula después del primer retardo, entonces decimos que q = 1. Ahora veamos la función de correlación parcial.

```{r}
pacf(logDiesel,50)
```

Se anula después de dos retardos por lo que se plantea que el coeficiente p = 2. Podríamos elaborar un modelo con los siguientes parámetros:
p=2.
d=1.
q=1.
Es decir ARIMA(2,1,1).
Ahora veamos si hay estacionalidad en la serie. Si volvemos a ver la descomposición de la serie en su componente estacional.

```{r}
decTrain<-decompose(train)
plot(decTrain$seasonal)
```

Al parecer sí existe estacionalidad en la serie. Para tener una idea de los parámetros estacionales veremos las funciones de autocorrelación y autocorrelación parcial con 36 resagos para ver en qué momentos son los picos estacionales, se usará la serie estacionarizada.

```{r}
acf(diff(logDiesel),36)
pacf(diff(logDiesel),36)

fitArima<-arima(logDiesel,order=c(2,1,2),seasonal = c(1,1,0))
fitAutoArima<-auto.arima(train)
```

#### Validación

```{r}
coeftest(fitArima)
```

Se observa que todos los coeficientes son significativos. Ahora veamos el modelo generado de forma automática por R.

```{r}
coeftest(fitAutoArima)
```

También son significativos los coeficientes. Ahora analicemos los residuos de ambos modelos.

##### Analisis de residuales

```{r}
qqnorm(fitArima$residuals)
qqline(fitArima$residuals)
checkresiduals(fitArima)
```

Según los gráficos podemos ver que la distribución de los datos parece ser normal, y que no hay correlaciones significativas.

Según el test de Ljung-Box el valor de P es menor a 0.05 por lo que se rechaza la hipótesis nula, lo que significa que los residuos no se distribuyen de forma independiente, exhiben correlación serial.

Ahora analizamos los residuos del modelo generado de forma automática por R.

```{r}
qqnorm(fitAutoArima$residuals)
qqline(fitAutoArima$residuals)
checkresiduals(fitAutoArima)
```

Se observa un caso bastante similar.

#### Predicción

```{r}
# Hacer el modelo
auto.arima(diesel_ts)
fit<-arima(log(diesel_ts), c(0, 1, 1),seasonal = list(order = c(0, 1, 1), period = 12))
pred<-predict(fit, n.ahead = 3)
ts.plot(diesel_ts,2.718^pred$pred, log = "y", lty = c(1,3))
fit2<-arima(log(diesel_ts), c(2, 1, 1),seasonal = list(order = c(0, 1, 0), period = 12))
forecastAP1<-forecast(fit2, level = c(95), h = 3)
autoplot(forecastAP1)
```

Tal como se observa, la prediccion indica que el consumo de diesel se mantendrá, es decir, irá bajando y subiendo durante los próximos años.

```{r}
diesel_ts2018<-ts( diesel$`Diesel alto azufre`, start = c(2001,1), end=c(2020,12) ,frequency = 12)
auto.arima(diesel_ts2018)
fit<-arima(log(diesel_ts2018), c(0, 1, 1),seasonal = list(order = c(0, 1, 1), period = 12))
pred<-predict(fit, n.ahead = 3)
ts.plot(diesel_ts2018,2.718^pred$pred, log = "y", lty = c(1,3))
fit2<-arima(log(diesel_ts2018), c(2, 1, 1),seasonal = list(order = c(0, 1, 0), period = 12))
forecastAP<-forecast(fit2, level = c(95), h = 3)
autoplot(forecastAP)
```

Se concluye que la predicción hecha es buena, ya que las gráficas son muy similares a las gráficas generadas anteriormente.

#### Prophet

```{r}
df<-data.frame(ds=as.Date(as.yearmon(time(train))),y=as.matrix(train) )
testdf<-data.frame(ds=as.Date(as.yearmon(time(test))),y=as.matrix(test) )
head(df)
fitProphet<-prophet(df,yearly.seasonality = T,weekly.seasonality = T)
future<-make_future_dataframe(fitProphet,periods = h,freq = "month", include_history = T)
p<-predict(fitProphet,future)
p<-p[,c("ds","yhat","yhat_lower","yhat_upper")]
plot(fitProphet,p)
pred<-tail(p,h)
pred$y<-testdf$y

ggplot(pred, aes(x=ds, y=yhat)) +
   geom_line(size=1, alpha=0.8) +
   geom_ribbon(aes(ymin=yhat_lower, ymax=yhat_upper), fill="blue", alpha=0.2) +
   geom_line(data=pred, aes(x=ds, y=y),color="red")
```

Las visualizaciones de pronósticos muestran que Prophet fue capaz de modelar con precisión la tendencia subyacente en los datos, al mismo tiempo que modelaba con precisión la estacionalidad anual.

### Serie de tiempo del combustible superior

```{r}
super_ts<-ts(superc$`Gasolina superior`, start = c(2001,1),frequency = 12)
start(super_ts)
end(super_ts)
frequency(super_ts)
plot(super_ts)
abline(reg=lm(super_ts~time(super_ts)), col=c("red"))
plot(aggregate(super_ts,FUN=mean))
dec.Super<-decompose(super_ts)
plot(dec.Super)
plot(dec.Super$seasonal)

#Aplicaremos una transformación logarítmica
logSuper<-log(super_ts)
plot(decompose(logSuper))

#Ver el gráfico de la serie
plot(logSuper)

#Para saber si hay raíces unitarias
adfTest(logSuper)
adfTest(diff(logSuper))

#Gráfico de autocorrelación
acf(logSuper)

# funciones de autocorrelación y autocorrelación parcial
acf(diff(logSuper),12)
pacf(diff(logSuper))

# Hacer el modelo
auto.arima(super_ts)
fit<-arima(log(super_ts), c(0, 1, 1),seasonal = list(order = c(0, 1, 1), period = 12))
pred<-predict(fit, n.ahead = 10*12)
ts.plot(super_ts,2.718^pred$pred, log = "y", lty = c(1,3))
fit2<-arima(log(super_ts), c(2, 1, 1),seasonal = list(order = c(0, 1, 0), period = 12))
forecastAP2<-forecast(fit2, level = c(95), h = 120)
autoplot(forecastAP2)
```

### Serie de tiempo del combustible regular

```{r}
regular_ts<-ts(regularc$`Gasolina regular`, start = c(2001,1),frequency = 12)
start(regular_ts)
end(regular_ts)
frequency(regular_ts)
plot(regular_ts)
abline(reg=lm(regular_ts~time(regular_ts)), col=c("red"))
plot(aggregate(regular_ts,FUN=mean))
dec.Regular<-decompose(regular_ts)
plot(dec.Regular)
plot(dec.Regular$seasonal)

#Aplicaremos una transformación logarítmica
logRegular<-log(regular_ts)
plot(decompose(logRegular))

#Ver el gráfico de la serie
plot(logRegular)

#Para saber si hay raíces unitarias
adfTest(logRegular)
adfTest(diff(logRegular))

#Gráfico de autocorrelación
acf(logRegular)

# funciones de autocorrelación y autocorrelación parcial
acf(diff(logRegular),12)
pacf(diff(logRegular))

# Hacer el modelo
auto.arima(regular_ts)
fit<-arima(log(regular_ts), c(0, 1, 1),seasonal = list(order = c(0, 1, 1), period = 12))
pred<-predict(fit, n.ahead = 10*12)
ts.plot(regular_ts,2.718^pred$pred, log = "y", lty = c(1,3))
fit2<-arima(log(regular_ts), c(2, 1, 1),seasonal = list(order = c(0, 1, 0), period = 12))
forecastAP3<-forecast(fit2, level = c(95), h = 120)
autoplot(forecastAP3)
```
