---
title: "Consumo de Gasolina"
author: "Marco Ramirez, Estuardo Hernandez"
date: "2022-08-02"
output: html_document
---

```{r setup, include=FALSE}
knitr::opts_chunk$set(echo = TRUE)

# Loading
library("readxl")
library(tibbletime)
library(dplyr)
library(tidyverse)
# xls files
consumo <- read_excel("Consumo.xlsx")

consumo$Fecha<-as.Date(consumo$Fecha, "%Y/%m/%d")
df1<-data.frame(consumo$`Gasolina superior`, consumo$`Gasolina regular`, consumo$`Diesel alto azufre`)
fecha<-consumo[,'Fecha']
diesel<-consumo[,'Diesel alto azufre']
super<-consumo[,'Gasolina superior']
regular<-consumo[,'Gasolina regular']

q1<-data.frame(fecha, diesel)
ask1<-q1[order(-q1$Diesel.alto.azufre),]
ask1f<-head(ask1,n=10)

pregunta1<-ggplot(data=ask1f, aes(x=reorder(Fecha,-Diesel.alto.azufre) , y=Diesel.alto.azufre,fill=Fecha)) +
  geom_bar(stat="identity")+
  scale_y_continuous(labels=scales::dollar)+
  theme(axis.text.x = element_text(angle = 60, vjust = 1, hjust=1))+
  labs(title="Los 10 meses que más consumo registraron de diesel", x="Fecha", y="Diesel")

q2<-data.frame(fecha, super)
ask2<-q2[order(-q2$Gasolina.superior),]
ask2f<-head(ask2,n=10)

pregunta2<-ggplot(data=ask2f, aes(x=reorder(Fecha,-Gasolina.superior) , y=Gasolina.superior,fill=Fecha)) +
  geom_bar(stat="identity")+
  scale_y_continuous(labels=scales::dollar)+
  theme(axis.text.x = element_text(angle = 60, vjust = 1, hjust=1))+
  labs(title="Los 10 meses que más consumo registraron de gasolina superior", x="Fecha", y="Gasolina superior")

q3<-data.frame(fecha, regular)
ask3<-q3[order(-q3$Gasolina.regular),]
ask3f<-head(ask3,n=10)

pregunta3<-ggplot(data=ask3f, aes(x=reorder(Fecha,-Gasolina.regular) , y=Gasolina.regular,fill=Fecha)) +
  geom_bar(stat="identity")+
  scale_y_continuous(labels=scales::dollar)+
  theme(axis.text.x = element_text(angle = 60, vjust = 1, hjust=1))+
  labs(title="Los 10 meses que más consumo registraron de gasolina regular", x="Fecha", y="Gasolina regular")

q4<-data.frame(fecha, diesel)
ask4<-q4[order(q4$Diesel.alto.azufre),]
ask4f<-head(ask4,n=10)

pregunta4<-ggplot(data=ask4f, aes(x=reorder(Fecha,Diesel.alto.azufre) , y=Diesel.alto.azufre,fill=Fecha)) +
  geom_bar(stat="identity")+
  scale_y_continuous(labels=scales::dollar)+
  theme(axis.text.x = element_text(angle = 60, vjust = 1, hjust=1))+
  labs(title="Los 10 meses que menos consumo registraron de diesel", x="Fecha", y="Diesel")

q5<-data.frame(fecha, super)
ask5<-q5[order(q5$Gasolina.superior),]
ask5f<-head(ask5,n=10)

pregunta5<-ggplot(data=ask5f, aes(x=reorder(Fecha,Gasolina.superior) , y=Gasolina.superior,fill=Fecha)) +
  geom_bar(stat="identity")+
  scale_y_continuous(labels=scales::dollar)+
  theme(axis.text.x = element_text(angle = 60, vjust = 1, hjust=1))+
  labs(title="Los 10 meses que menos consumo registraron de gasolina superior", x="Fecha", y="Gasolina superior")

q6<-data.frame(fecha, regular)
ask6<-q6[order(q6$Gasolina.regular),]
ask6f<-head(ask6,n=10)

pregunta6<-ggplot(data=ask6f, aes(x=reorder(Fecha,Gasolina.regular) , y=Gasolina.regular,fill=Fecha)) +
  geom_bar(stat="identity")+
  scale_y_continuous(labels=scales::dollar)+
  theme(axis.text.x = element_text(angle = 60, vjust = 1, hjust=1))+
  labs(title="Los 10 meses que menos consumo registraron de gasolina regular", x="Fecha", y="Gasolina regular")
```

El dataset de consumo cuenta con `r nrow(consumo)` filas y `r ncol(consumo)` las cuales son las siguientes:

```{r}
str(consumo)
```

## Resumen general del dataset

```{r}
summary(consumo)
```

## Clasificación de variables

#### Fecha: Continua
#### Gasolina superior: Cuantitativa continua
#### Gasolina regular: Cuantitativa continua
#### Diesel alto azufre: Cuantitativa continua

## Representación gráfica de las variables

#### -Fecha <br/>

```{r, echo=FALSE}
plot(consumo$Fecha)
```

#### -Gasolina superior <br/>

```{r, echo=FALSE}
hist(x = consumo$`Gasolina superior`)
```

#### -Gasolina regular <br/>

```{r, echo=FALSE}
hist(x = consumo$`Gasolina regular`)
```

#### -Diesel <br/>

```{r, echo=FALSE}
hist(x = consumo$`Diesel alto azufre`)
```

## Correlación de las variables numéricas <br/>

```{r, echo=FALSE}
corrplot::corrplot(cor(df1))
```

###  1. ¿Cuáles son los 10 meses que más consumo registraron de diesel? <br/>

```{r}
pregunta1
```

###  2. ¿Cuáles son los 10 meses que más consumo registraron de gasolina superior? <br/>

```{r}
pregunta2
```

###  3. ¿Cuáles son los 10 meses que más consumo registraron de gasolina regular? <br/>

```{r}
pregunta3
```

###  4. ¿Cuáles son los 10 meses que menos consumo registraron de diesel? <br/>

```{r}
pregunta4
```

###  5. ¿Cuáles son los 10 meses que menos consumo registraron de gasolina superior? <br/>

```{r}
pregunta5
```

###  6. ¿Cuáles son los 10 meses que menos consumo registraron de gasolina regular? <br/>

```{r}
pregunta6
```
