---
title: "Importaciones"
author: "Marco Ramirez, Estuardo Hernandez"
date: "2022-08-02"
output: html_document
---

```{r setup, include=FALSE}
knitr::opts_chunk$set(echo = TRUE)
```


```{r }
# libreria
library("readxl")
# xls files
importacion <- read_excel("importacion.xlsx")
importacion$Fecha<-as.Date(importacion$Fecha, "%Y/%m/%d")
```


## Importaciones

El dataset de importaciones cuenta con `r nrow(importacion)` filas y `r ncol(importacion)` las cuales son las siguientes 
```{r}

str(importacion)
```

Los datos almacenados en la base de datos son los siguientes:
 * Fecha=continua 
 * Gasolina superior = Cuantitativa continua
 * Gasolina regular = Cuantitativa continua
 * Diesel alto azufre = Cuantitativa continua

La variable gasolina superior tiene el siguiente comportamiento:

```{r}
hist(x = importacion$`Gasolina superior`)

```

La variable gasolina regular tiene el siguiente comportamiento:

```{r}
hist(x = importacion$`Gasolina regular`)

```
La variable gasolina alto azufre tiene el siguiente comportamiento:

```{r}
hist(x = importacion$`Diesel alto azufre`)

```


