---
title: "Importaciones"
author: "Marco Ramirez, Estuardo Hernandez"
date: "2022-08-02"
output: html_document
---

```{r setup, include=FALSE}
knitr::opts_chunk$set(echo = TRUE)
```


```{r }
# libreria
library("readxl")
library(ggplot2)

# xls files
importacion <- read_excel("importacion.xlsx")
importacion$Fecha<-as.Date(importacion$Fecha, "%Y/%m/%d")
```


## Importaciones

El dataset de importaciones cuenta con `r nrow(importacion)` filas y `r ncol(importacion)` las cuales son las siguientes 

```{r}

str(importacion)
```

Los datos almacenados en la base de datos son los siguientes:
 * Fecha=continua 
 * Gasolina superior = Cuantitativa continua
 * Gasolina regular = Cuantitativa continua
 * Diesel alto azufre = Cuantitativa continua

La variable gasolina superior tiene el siguiente comportamiento:

```{r}
hist(x = importacion$`Gasolina superior`)

```

La variable gasolina regular tiene el siguiente comportamiento:

```{r}
hist(x = importacion$`Gasolina regular`)

```

La variable gasolina alto azufre tiene el siguiente comportamiento:

```{r}
hist(x = importacion$`Diesel alto azufre`)

```

## Analisis Exploratorio


### ¿Cuál fue la fecha con mayor cantidad de importaciones de gasolina superior?

```{r}

superior <- importacion[order(-importacion$`Gasolina superior`),]
superior<- head(superior,10)
superior<- superior[,1:2]
superior


```

Tal como se observa la fecha con mayor importacion de gasolina superior es *2021-04-01* con una cantidad de *`r as.integer(superior[1,2])`*

### ¿Cuál fue la fecha con menor cantidad de importaciones de gasolina superior?

```{r}
inferior <- importacion[order(importacion$`Gasolina superior`),]
inferior<- head(inferior,10)
inferior<- inferior[,1:2]
inferior
```

Tal como se observa la fecha con menor importacion es *`r inferior [1,1]`* con una cantidad de *`r as.integer(inferior [1,2])`*

### ¿Cuál fue la fecha con mayor cantidad de importaciones de gasolina Diesel?

```{r}

dieselImpo <- importacion[order(-importacion$`Diesel alto azufre`),]
dieselImpo<- head(dieselImpo,10)
dieselImpo<- dieselImpo[c('Fecha','Diesel alto azufre')]
dieselImpo

```

Tal como se observa la fecha con mayor importacion de gasolina superior es *`r dieselImpo[1,1]`* con una cantidad de *`r as.integer(dieselImpo[1,2])`*


### ¿Cuál fue la fecha con menor cantidad de importaciones de gasolina Diesel?

```{r}
diesel_menor_impor <- importacion[order(importacion$`Diesel alto azufre`),]
diesel_menor_impor<- head(diesel_menor_impor,10)
diesel_menor_impor<- diesel_menor_impor[c('Fecha','Diesel alto azufre')]
diesel_menor_impor
```

Tal como se observa la fecha con menor importacion es *`r diesel_menor_impor[1,1]`* con una cantidad de *`r as.integer(diesel_menor_impor[1,2])`*

### ¿Cuál fue la fecha con mayor cantidad de importaciones de gasolina Regular?

```{r}
regular_impo <- importacion[order(-importacion$`Gasolina regular`),]
regular_impo<- head(regular_impo,10)
regular_impo<- regular_impo[c('Fecha','Gasolina regular')]
regular_impo
```

Tal como se observa la fecha con mayor importacion de gasolina superior es *`r regular_impo[1,1]`* con una cantidad de *`r as.integer(regular_impo[1,2])`*

### ¿Cuál fue la fecha con menor cantidad de importaciones de gasolina Regular?

```{r}
regular_impo_menor <- importacion[order(importacion$`Gasolina regular`),]
regular_impo_menor<- head(regular_impo_menor,10)
regular_impo_menor<- regular_impo_menor[c('Fecha','Gasolina regular')]
regular_impo_menor
```

Tal como se observa la fecha con menor importacion es *`r regular_impo_menor[1,1]`* con una cantidad de *`r as.integer(regular_impo_menor[1,2])`*


### ¿Qué tipo de gasolina ha sido la más importada hasta la fecha?

```{r}
ask1<-data.frame(Tipo=c('Superior','Regular','Diesel'),
                 Promedio=c(mean(importacion$`Gasolina superior`),mean(importacion$`Gasolina regular`),mean(importacion$`Diesel alto azufre`)))

ask1_chart<-ggplot(data=ask1, aes(x=Tipo, y=Promedio, fill=Tipo)) +
  geom_bar(stat="identity", position=position_dodge())+
  geom_text(aes(label=as.integer(Promedio)), vjust=1.6, color="black",
            position = position_dodge(0.9), size=3.5)+
  labs(title="Promedio de importaciones por tipo de gasolina", y="Promedio")+
  theme(legend.position="none")


ask1_chart
```

Como se observa en la grafica anterior el tipo de gasolina con mayor importacion es Diesel, lo cual tiene coherencia debido que en Guatemala se utiliza muchos vehiculos categorizados como carga pesada, sobre todo en las areas rurales y agricolas, ademas que este tipo de gasolina tiende a ser mas economica que los demas, por ello se busca vehiculos que la utilicen para economizar gastos. 

### Año que mas importaciones hubo de gasolina Diesel

```{r fig.height=8, fig.width=13, warning=FALSE}
chart_diesel<-ggplot(importacion, aes(x = format(importacion$Fecha, format='%Y'), y = importacion$`Diesel alto azufre`, fill =format(importacion$Fecha, format='%Y') )) +
  geom_bar(stat = "identity",position=position_dodge())+labs(title="Importaciones por año de gasolina Diesel", y="Importacion" , x='Año')+
  theme(legend.position="none")

mes_2014<-subset(importacion,Fecha<'2015-01-01' & Fecha>'2013-12-31')


chart_diesel_mes<-ggplot(mes_2014, aes(x = format(mes_2014$Fecha, format='%m'), y = mes_2014$`Gasolina regular`, fill =format(mes_2014$Fecha, format='%m') )) +
  geom_bar(stat = "identity",position=position_dodge())+labs(title="Importaciones por mes de gasolina Diesel en el año 2014", y="Importacion" , x='Mes')+
  theme(legend.position="none")

chart_diesel

```

Como se observa en la grafica anterior el año con mayor importacion es 2014, sin embargo veamos el comportamiento de las importaciones en este año.

```{r warning=FALSE}
chart_diesel_mes
```

Como se observa, hubo un aumento de importaciones a inicios y finales del año 2014, una de las posibles causas fue el sismo que ocurrio a inicios de ese año y a finales del año el precio del combustible aumento. 

### Año que mas importaciones hubo de gasolina Superior


```{r fig.height=8, fig.width=13, warning=FALSE}
chart_superior<-ggplot(importacion, aes(x = format(importacion$Fecha, format='%Y'), y = importacion$`Gasolina superior`, fill =format(importacion$Fecha, format='%Y') )) +
  geom_bar(stat = "identity",position=position_dodge())+labs(title="Importaciones por año de gasolina Superior", y="Importacion" , x='Año')+
  theme(legend.position="none")
#2021 Fue el año con mas importaciones
#Vemos a detalle que paso en ese año


mes_2021<-subset(importacion,Fecha<'2022-01-01' & Fecha>'2020-12-31')


chart_superior_mes<-ggplot(mes_2021, aes(x = format(mes_2021$Fecha, format='%m'), y = mes_2021$`Gasolina superior`, fill =format(mes_2021$Fecha, format='%m') )) +
  geom_bar(stat = "identity",position=position_dodge())+labs(title="Importaciones por mes de gasolina Superior en el año 2021", y="Importacion" , x='Mes')+
  theme(legend.position="none")
chart_superior
```

Como se observa en la grafica anterior el año con mayor importacion fue 2021, donde en la siguiente grafica veremos a mas detalle que ocurrio durante los meses

```{r warning=FALSE}
chart_superior_mes
```

Como se logra observar el pico de importaciones de ese año es el mes de abril, un año despues del comienzo de la pandemia, cuando las regulaciones habian disminuido y las personas podian salir con mayor libertad.

### Año que mas importaciones hubo de gasolina Regular

```{r fig.height=8, fig.width=13, warning=FALSE}
chart_regular<-ggplot(importacion, aes(x = format(importacion$Fecha, format='%Y'), y = importacion$`Gasolina regular`, fill =format(importacion$Fecha, format='%Y') )) +
  geom_bar(stat = "identity",position=position_dodge())+labs(title="Importaciones por año de gasolina Regular", y="Importacion" , x='Año')+
  theme(legend.position="none")

mes_2022<-subset(importacion,Fecha>'2021-12-31')

chart_regular_mes<-ggplot(mes_2022, aes(x = format(mes_2022$Fecha, format='%m'), y = mes_2022$`Gasolina regular`, fill =format(mes_2022$Fecha, format='%m') )) +
  geom_bar(stat = "identity",position=position_dodge())+labs(title="Importaciones por mes de gasolina Regular en el año 2022", y="Importacion" , x='Mes')+
  theme(legend.position="none")
chart_regular

```

Como se observa en la grafica anterior el año con mayor importacion es 2022, el cual veremos a mas detalle

```{r warning=FALSE}
chart_regular_mes
```

A pesar que llevamos 8 meses del año 2022, se encontro que durante el mes de abril hubo mayor cantidad de importacion de gasolina regular.


## Series de tiempo

### Serie de tiempo de la gasolina Regular 

En este caso utilizaremos la construccion de modelos ARIMA el cual consta de 4 pasos, 
1. Indentificacion
2. Estimacion
3. Validacion 
4. Prediccion

#### Identificacion 

```{r message=FALSE, warning=FALSE}
#Series de tiempo  


library(forecast)
library(tseries)
library(fUnitRoots)
library(ggfortify)

importacion <- read_excel("importacion.xlsx")

regular<-importacion[c('Fecha','Gasolina regular')]
diesel<-importacion[c('Fecha','Diesel alto azufre')]
super<-importacion[c('Fecha','Gasolina superior')]

regular_ts <- ts( regular$`Gasolina regular`, start = c(2001,1),frequency = 12)

#Inicio de la serie de tiempo
start(regular_ts)
#Final de la serie de tiempo
end(regular_ts)
#Frecuencia de la serie
frequency(regular_ts)
#Grafica generada
plot(regular_ts)
abline(reg=lm(regular_ts~time(regular_ts)), col=c("red"))


```

Como se observa anteriormente, la grafica nos demuestra el comportamiento de la importacion de la gasolina regular desde 2001 hasta mayo de 2022, donde se observa que a simple vista podemos decir que es estacionaria, ademas que en el año 2020 la importacion de gasolina Regular tuvo una 'crisis' esto puede considerarse por la pandemia del COVID-19. Y que antes de la pandemia tuvo un pico considerable. 

```{r}


plot(aggregate(regular_ts,FUN=mean))
dec.Regular<-decompose(regular_ts)
plot(dec.Regular)

```

Podemos observar una serie con tendencia a aumentar, que no es estacionaria en varianza, y además tiene estacionalidad.

#### Estimacion

Cómo no es estacionaria en varianza le haremos una transformación logaritmica para hacerla constante en varianza.Lo haremos con la serie de entrenamiento que es la que nos ayudará a predecir

```{r}
train <- head(regular_ts, round(length(regular_ts) * 0.7))
h <- length(regular_ts) - length(train)
test <- tail(regular_ts, h)

#Aplicaremos una transformación logarítmica
logRegular <- log(train)
plot(decompose(train))

```


```{r}


#Ver el gráfico de la serie
plot(train)

```

Al parecer se logró hacer constante la serie en varianza. Debemos verificar si es estacionaria en media. Si tiene raices unitarias podemos decir que no es estacionaria en media y hay que aplicar procesos de diferenciación.

```{r}
#Para saber si hay raíces unitarias
adfTest(train)
unitrootTest(train)

```

Como se observa en varias pruebas el valor de P es menos a 0.05 por lo que se puede rechazar la hipotis nula de ausencia de raices. Esto significa que es estacionaria en media. 
Ahora veamos con diferenciacion. 

```{r}
adfTest(diff(train))
unitrootTest(diff(train))


```

Como se puede ver el valor de p ahora sí está por debajo de 0.05 por lo que se puede descartar la hipótesis nula de que existan raices unitarias. Es necesaria solo una diferenciación.
Es decir d = 1.
Trataremos de identificar los parámetros p y q usando los gráficos de autocorrelación y autocorrelación parcial.

```{r}

#Gráfico de autocorrelación
acf(logRegular,50)

```


En el gráfico de la función podemos ver que se anula después del segundo retardo por lo que podíamos pensar que q = 2. Veamos la función de correlación parcial.

```{R}
pacf(logRegular,50) 

```

Podemos ver que se anula después de dos retardos por lo que podíamos plantear que el coeficiente p = 2.

Podríamos elaborar un modelo con los siguientes parámetros:

p=2.
q=2.
d=1.
Es decir ARIMA(1,2,2).

Veamos si hay estacionalidad en la serie. Si volvemos a ver la descomposición de la serie en su componente estacional.


```{r}
decTrain <- decompose(train)
plot(decTrain$seasonal)

```

Al parecer sí existe estacionalidad en la serie. Para tener una idea de los parámetros estacionales veremos las funciones de autocorrelación y autocorrelación parcial con 36 resagos para ver en que momentos son los picos estacionales. Se usará la serie estacionarizada.

```{R}
Acf(diff(logRegular),36)
Pacf(diff(logRegular),36)

```

Cómo podemos ver en la función de autocorrelación tenemos un decaimiento en los picos estacionales, 12, 24, 36, y en la función de autocorrelación parcial, un pico significativo en el retardo 12. Eso sugiere que los parámetros del componente estacional son P = 1, D = 1 (el período es de 12 meses por lo que se puede hacer una diferenciación estacional), y Q=0.

```{r}
fitArima <- arima(logRegular,order=c(2,1,2),seasonal = c(1,1,0))
fitAutoArima <- auto.arima(train)

```

#### Validacion 
#### Significacion de los coeficientes

```{r warning=FALSE}
library(lmtest)

coeftest(fitArima)

```

Cómo se puede obserevar todos los coeficientes son significativos. Veamos ahora el modelo generado de forma automática por R


```{r}

coeftest(fitAutoArima)

```

También son significativos los coeficientes.
Analicemos ahora los residuos de ambos modelos:

##### Analisis de residuales

```{r}
qqnorm(fitArima$residuals)
qqline(fitArima$residuals)
checkresiduals(fitArima)

```

Según los gráficos podemos ver que la distribución de los datos parece ser normal, y que no hay correlaciones significativas.
Según el test de Ljung-Box los datos se distribuyen de forma independiente puesto que el p-value es mayor a 0.05, por lo que no se puede rechazar la hipótesis nula. Esto significa que el modelo generado es aceptable para predecir.

Analizando los residuos del modelo generado de forma automática por R tenemos los siguientes resultados:

```{r}
qqnorm(fitAutoArima$residuals)
qqline(fitAutoArima$residuals)
checkresiduals(fitAutoArima)


```

Como podemos observar también es un buen modelo para predecir.


#### Prediccion


```{r}
# Hacer el modelo

auto.arima(regular_ts)

fit <- arima(log(regular_ts), c(0, 1, 1),seasonal = list(order = c(0, 1, 1), period = 12))
pred <- predict(fit, n.ahead = 3)
ts.plot(regular_ts,2.718^pred$pred, log = "y", lty = c(1,3))

fit2 <- arima(log(regular_ts), c(2, 1, 1),seasonal = list(order = c(0, 1, 0), period = 12))

forecastAP <- forecast(fit2, level = c(95), h = 3)
autoplot(forecastAP)
```

Tal como se observa segun la prediccion indica que la importacion seguira reduciendose durante estos años, y tiene coherencia ya que el precio de la gasolina sigue aumentando y las personas hoy en dia deciden transportarse por otros medio o incluso consumir otro tipo de gasolina. 

```{r}
regular_ts2018 <- ts( regular$`Gasolina regular`, start = c(2001,1), end=c(2020,12) ,frequency = 12)

auto.arima(regular_ts2018)

fit <- arima(log(regular_ts2018), c(0, 1, 1),seasonal = list(order = c(0, 1, 1), period = 12))
pred <- predict(fit, n.ahead = 3)
ts.plot(regular_ts2018,2.718^pred$pred, log = "y", lty = c(1,3))

fit2 <- arima(log(regular_ts2018), c(2, 1, 1),seasonal = list(order = c(0, 1, 0), period = 12))

forecastAP <- forecast(fit2, level = c(95), h = 3)
autoplot(forecastAP)

```

Como se observa con las graficas anteriores, si se realizo una buena prediccion, ya que es muy similar a las graficas anteriormente generadas. 

#### Prohet

```{R}
#install.packages('prophet')
library(prophet)
library(zoo)
df<-data.frame(ds=as.Date(as.yearmon(time(train))),y=as.matrix(train) )
testdf<-data.frame(ds=as.Date(as.yearmon(time(test))),y=as.matrix(test) )
head(df)
fitProphet<-prophet(df,yearly.seasonality = T,weekly.seasonality = T)
future <- make_future_dataframe(fitProphet,periods = h,freq = "month", include_history = T)
p <- predict(fitProphet,future)
p<-p[,c("ds","yhat","yhat_lower","yhat_upper")]
plot(fitProphet,p)
pred<-tail(p,h)
pred$y<-testdf$y


ggplot(pred, aes(x=ds, y=yhat)) +
   geom_line(size=1, alpha=0.8) +
   geom_ribbon(aes(ymin=yhat_lower, ymax=yhat_upper), fill="blue", alpha=0.2) +
   geom_line(data=pred, aes(x=ds, y=y),color="red")
```

Las visualizaciones de pronósticos muestran que Prophet fue capaz de modelar con precisión la tendencia subyacente en los datos, al mismo tiempo que modelaba con precisión la estacionalidad anual.

### Serie de tiempo de la gasolina Super 

En este caso utilizaremos la construccion de modelos ARIMA el cual consta de 4 pasos, 
1. Indentificacion
2. Estimacion
3. Validacion 
4. Prediccion

#### Identificacion 

```{r message=FALSE, warning=FALSE}
#Series de tiempo  


library(forecast)
library(tseries)
library(fUnitRoots)
library(ggfortify)

importacion <- read_excel("importacion.xlsx")

regular<-importacion[c('Fecha','Gasolina regular')]
diesel<-importacion[c('Fecha','Diesel alto azufre')]
super<-importacion[c('Fecha','Gasolina superior')]

super_ts <- ts( super$`Gasolina superior`, start = c(2001,1),frequency = 12)

#Inicio de la serie de tiempo
start(super_ts)
#Final de la serie de tiempo
end(super_ts)
#Frecuencia de la serie
frequency(super_ts)
#Grafica generada
plot(super_ts)
abline(reg=lm(super_ts~time(super_ts)), col=c("red"))


```

Como se observa anteriormente, la grafica nos demuestra el comportamiento de la importacion de la gasolina superior  desde 2001 hasta mayo de 2022, donde se observa que en el año 2020 la importacion de gasolina Super tuvo una 'crisis' esto puede considerarse por la pandemia del COVID-19. Y que despues de la pandemia tuvo un pico considerable. 

```{r}


plot(aggregate(super_ts,FUN=mean))
dec.Super<-decompose(super_ts)
plot(dec.Super)

```

Podemos observar una serie con tendencia a aumentar, que no es estacionaria en varianza, y además tiene estacionalidad.

#### Estimacion

Cómo no es estacionaria en varianza le haremos una transformación logaritmica para hacerla constante en varianza.Lo haremos con la serie de entrenamiento que es la que nos ayudará a predecir

```{r}
train <- head(super_ts, round(length(super_ts) * 0.7))
h <- length(super_ts) - length(train)
test <- tail(super_ts, h)

#Aplicaremos una transformación logarítmica
logSuper <- log(train)
plot(decompose(train))

```


```{r}


#Ver el gráfico de la serie
plot(train)

```

Al parecer se logró hacer constante la serie en varianza. Debemos verificar si es estacionaria en media. Si tiene raices unitarias podemos decir que no es estacionaria en media y hay que aplicar procesos de diferenciación.

```{r}
#Para saber si hay raíces unitarias
adfTest(train)
unitrootTest(train)

```

Como se observa en varias pruebas el valor de P es mayor a 0.05 por lo que no se puede rechazar la hipotis nula de ausencia de raices. Esto significa que no es estacionaria en media. 
Ahora veamos con diferenciacion. 

```{r}
adfTest(diff(train))
unitrootTest(diff(train))


```

Como se puede ver el valor de p ahora sí está por debajo de 0.05 por lo que se puede descartar la hipótesis nula de que existan raices unitarias. Es necesaria solo una diferenciación.
Es decir d = 1.
Trataremos de identificar los parámetros p y q usando los gráficos de autocorrelación y autocorrelación parcial.

```{r}

#Gráfico de autocorrelación
acf(logSuper,50)

```


En el gráfico de la función podemos ver que se anula después de un  retardo por lo que podíamos pensar que q = 1. Veamos la función de correlación parcial.

```{R}
pacf(logSuper,50) 

```

Podemos ver que se anula después de dos retardos por lo que podíamos plantear que el coeficiente p = 1.

Podríamos elaborar un modelo con los siguientes parámetros:

p=1.
q=1.
d=1.
Es decir ARIMA(1,1,1).

Veamos si hay estacionalidad en la serie. Si volvemos a ver la descomposición de la serie en su componente estacional.


```{r}
decTrain <- decompose(train)
plot(decTrain$seasonal)

```

Al parecer sí existe estacionalidad en la serie. Para tener una idea de los parámetros estacionales veremos las funciones de autocorrelación y autocorrelación parcial con 36 resagos para ver en que momentos son los picos estacionales. Se usará la serie estacionarizada.

```{R}
Acf(diff(logSuper),36)
Pacf(diff(logSuper),36)

```

Cómo podemos ver en la función de autocorrelación tenemos un decaimiento en los picos estacionales, 12, 24, 36, y en la función de autocorrelación parcial, un pico significativo en el retardo 12. Eso sugiere que los parámetros del componente estacional son P = 1, D = 1 (el período es de 12 meses por lo que se puede hacer una diferenciación estacional), y Q=0.

```{r}
fitArima <- arima(logSuper,order=c(1,1,1),seasonal = c(1,1,0))
fitAutoArima <- auto.arima(train)

```

#### Validacion 
#### Significacion de los coeficientes

```{r warning=FALSE}
library(lmtest)

coeftest(fitArima)

```

Cómo se puede obserevar todos los coeficientes son significativos. Veamos ahora el modelo generado de forma automática por R


```{r}

coeftest(fitAutoArima)

```

También son significativos los coeficientes.
Analicemos ahora los residuos de ambos modelos:
##### Analisis de residuales

```{r}
qqnorm(fitArima$residuals)
qqline(fitArima$residuals)
checkresiduals(fitArima)

```

Según los gráficos podemos ver que la distribución de los datos parece ser normal, y que no hay correlaciones significativas.
Según el test de Ljung-Box los datos se distribuyen de forma independiente puesto que el p-value es menor a 0.05, por lo que  se puede rechazar la hipótesis nula. 
Analizando los residuos del modelo generado de forma automática por R tenemos los siguientes resultados:

```{r}
qqnorm(fitAutoArima$residuals)
qqline(fitAutoArima$residuals)
checkresiduals(fitAutoArima)


```

Como podemos observar también es un buen modelo para predecir.


#### Prediccion


```{r}
# Hacer el modelo

auto.arima(super_ts)

fit <- arima(log(super_ts), c(0, 1, 1),seasonal = list(order = c(0, 1, 1), period = 12))
pred <- predict(fit, n.ahead = 3)
ts.plot(super_ts,2.718^pred$pred, log = "y", lty = c(1,3))

fit2 <- arima(log(super_ts), c(2, 1, 1),seasonal = list(order = c(0, 1, 0), period = 12))

forecastAP <- forecast(fit2, level = c(95), h = 3)
autoplot(forecastAP)
```

Tal como se observa segun la prediccion indica que la importacion aumentara en los siguientes años. 

```{r}
super_ts2018 <- ts( super$`Gasolina superior`, start = c(2001,1), end=c(2020,12) ,frequency = 12)

auto.arima(super_ts2018)

fit <- arima(log(super_ts2018), c(0, 1, 1),seasonal = list(order = c(0, 1, 1), period = 12))
pred <- predict(fit, n.ahead = 3)
ts.plot(super_ts2018,2.718^pred$pred, log = "y", lty = c(1,3))

fit2 <- arima(log(super_ts2018), c(2, 1, 1),seasonal = list(order = c(0, 1, 0), period = 12))

forecastAP <- forecast(fit2, level = c(95), h = 3)
autoplot(forecastAP)

```

Como se observa con las graficas anteriores, si se realizo una buena prediccion, ya que es muy similar a las graficas anteriormente generadas. 

#### Prohet

```{R}
#install.packages('prophet')
library(prophet)
library(zoo)
df<-data.frame(ds=as.Date(as.yearmon(time(train))),y=as.matrix(train) )
testdf<-data.frame(ds=as.Date(as.yearmon(time(test))),y=as.matrix(test) )
head(df)
fitProphet<-prophet(df,yearly.seasonality = T,weekly.seasonality = T)
future <- make_future_dataframe(fitProphet,periods = h,freq = "month", include_history = T)
p <- predict(fitProphet,future)
p<-p[,c("ds","yhat","yhat_lower","yhat_upper")]
plot(fitProphet,p)
pred<-tail(p,h)
pred$y<-testdf$y


ggplot(pred, aes(x=ds, y=yhat)) +
   geom_line(size=1, alpha=0.8) +
   geom_ribbon(aes(ymin=yhat_lower, ymax=yhat_upper), fill="blue", alpha=0.2) +
   geom_line(data=pred, aes(x=ds, y=y),color="red")
```

Las visualizaciones de pronósticos muestran que Prophet fue capaz de modelar con precisión la tendencia subyacente en los datos, al mismo tiempo que modelaba con precisión la estacionalidad anual.

### Serie de tiempo de la gasolina Diesel 

En este caso utilizaremos la construccion de modelos ARIMA el cual consta de 4 pasos, 
1. Indentificacion
2. Estimacion
3. Validacion 
4. Prediccion

#### Identificacion 

```{r message=FALSE, warning=FALSE}
#Series de tiempo  


library(forecast)
library(tseries)
library(fUnitRoots)
library(ggfortify)

importacion <- read_excel("importacion.xlsx")

regular<-importacion[c('Fecha','Gasolina regular')]
diesel<-importacion[c('Fecha','Diesel alto azufre')]
super<-importacion[c('Fecha','Gasolina superior')]

diesel_ts <- ts( diesel$`Diesel alto azufre`, start = c(2001,1),frequency = 12)

#Inicio de la serie de tiempo
start(diesel_ts)
#Final de la serie de tiempo
end(diesel_ts)
#Frecuencia de la serie
frequency(diesel_ts)
#Grafica generada
plot(diesel_ts)
abline(reg=lm(diesel_ts~time(diesel_ts)), col=c("red"))


```

Como se observa anteriormente, la grafica nos demuestra el comportamiento de la importacion de la gasolina Diesel  desde 2001 hasta mayo de 2022, donde se observa que ha ido en aumento conforme los años.

```{r}


plot(aggregate(diesel_ts,FUN=mean))
dec.Diesel<-decompose(diesel_ts)
plot(dec.Diesel)

```

Podemos observar una serie con tendencia a aumentar, que no es estacionaria en varianza, y además tiene estacionalidad.

#### Estimacion

Cómo no es estacionaria en varianza le haremos una transformación logaritmica para hacerla constante en varianza. Lo haremos con la serie de entrenamiento que es la que nos ayudará a predecir

```{r}
train <- head(diesel_ts, round(length(diesel_ts) * 0.7))
h <- length(diesel_ts) - length(train)
test <- tail(diesel_ts, h)

#Aplicaremos una transformación logarítmica
logDiesel <- log(train)
plot(decompose(train))

```


```{r}


#Ver el gráfico de la serie
plot(train)

```

Al parecer se logró hacer constante la serie en varianza. Debemos verificar si es estacionaria en media. Si tiene raices unitarias podemos decir que no es estacionaria en media y hay que aplicar procesos de diferenciación.

```{r}
#Para saber si hay raíces unitarias
adfTest(train)
unitrootTest(train)

```

Como se observa en varias pruebas el valor de P es mayor a 0.05 por lo que no se puede rechazar la hipotis nula de ausencia de raices. Esto significa que no es estacionaria en media. 
Ahora veamos con diferenciacion. 

```{r}
adfTest(diff(train))
unitrootTest(diff(train))


```

Como se puede ver el valor de p ahora sí está por debajo de 0.05 por lo que se puede descartar la hipótesis nula de que existan raices unitarias. Es necesaria solo una diferenciación.
Es decir d = 1.
Trataremos de identificar los parámetros p y q usando los gráficos de autocorrelación y autocorrelación parcial.

```{r}

#Gráfico de autocorrelación
acf(logDiesel,50)

```


En el gráfico de la función podemos ver que se anula después de dos retardos por lo que podíamos pensar que q = 2. Veamos la función de correlación parcial.

```{R}
pacf(logDiesel,50) 

```

Podemos ver que se anula después de dos retardos por lo que podíamos plantear que el coeficiente p = 2.

Podríamos elaborar un modelo con los siguientes parámetros:

p=2.
q=2.
d=1.
Es decir ARIMA(1,2,2).

Veamos si hay estacionalidad en la serie. Si volvemos a ver la descomposición de la serie en su componente estacional.


```{r}
decTrain <- decompose(train)
plot(decTrain$seasonal)

```

Al parecer sí existe estacionalidad en la serie. Para tener una idea de los parámetros estacionales veremos las funciones de autocorrelación y autocorrelación parcial con 36 resagos para ver en que momentos son los picos estacionales. Se usará la serie estacionarizada.

```{R}
Acf(diff(logDiesel),36)
Pacf(diff(logDiesel),36)

```

Cómo podemos ver en la función de autocorrelación tenemos un decaimiento en los picos estacionales, 12, 24, 36, y en la función de autocorrelación parcial, un pico significativo en el retardo 12. Eso sugiere que los parámetros del componente estacional son P = 1, D = 1 (el período es de 12 meses por lo que se puede hacer una diferenciación estacional), y Q=0.

```{r}
fitArima <- arima(logDiesel,order=c(1,1,1),seasonal = c(1,1,0))
fitAutoArima <- auto.arima(train)

```

#### Validacion 
#### Significacion de los coeficientes

```{r warning=FALSE}
library(lmtest)

coeftest(fitArima)

```

Cómo se puede obserevar todos los coeficientes son significativos. Veamos ahora el modelo generado de forma automática por R


```{r}

coeftest(fitAutoArima)

```

También son significativos los coeficientes.
Analicemos ahora los residuos de ambos modelos:
##### Analisis de residuales

```{r}
qqnorm(fitArima$residuals)
qqline(fitArima$residuals)
checkresiduals(fitArima)

```

Según los gráficos podemos ver que la distribución de los datos parece ser normal, y que no hay correlaciones significativas.
Según el test de Ljung-Box los datos se distribuyen de forma independiente puesto que el p-value es menor a 0.05, por lo que  se puede rechazar la hipótesis nula. 
Analizando los residuos del modelo generado de forma automática por R tenemos los siguientes resultados:

```{r}
qqnorm(fitAutoArima$residuals)
qqline(fitAutoArima$residuals)
checkresiduals(fitAutoArima)


```

Como podemos observar también es un buen modelo para predecir.


#### Prediccion


```{r}
# Hacer el modelo

auto.arima(diesel_ts)

fit <- arima(log(diesel_ts), c(0, 1, 1),seasonal = list(order = c(0, 1, 1), period = 12))
pred <- predict(fit, n.ahead = 3)
ts.plot(diesel_ts,2.718^pred$pred, log = "y", lty = c(1,3))

fit2 <- arima(log(diesel_ts), c(2, 1, 1),seasonal = list(order = c(0, 1, 0), period = 12))

forecastAP <- forecast(fit2, level = c(95), h = 3)
autoplot(forecastAP)
```

Tal como se observa segun la prediccion indica que la importacion aumentara en los siguientes años a excepcion del ultimo que sufrira un pequeño cambio. 

```{r}
diesel_ts2018 <- ts( diesel$`Diesel alto azufre`, start = c(2001,1), end=c(2020,12) ,frequency = 12)

auto.arima(diesel_ts2018)

fit <- arima(log(diesel_ts2018), c(0, 1, 1),seasonal = list(order = c(0, 1, 1), period = 12))
pred <- predict(fit, n.ahead = 3)
ts.plot(diesel_ts2018,2.718^pred$pred, log = "y", lty = c(1,3))

fit2 <- arima(log(diesel_ts2018), c(2, 1, 1),seasonal = list(order = c(0, 1, 0), period = 12))

forecastAP <- forecast(fit2, level = c(95), h = 3)
autoplot(forecastAP)

```

Como se observa con las graficas anteriores, si se realizo una buena prediccion, ya que es muy similar a las graficas anteriormente generadas. 

#### Prohet

```{R}
#install.packages('prophet')
library(prophet)
library(zoo)
df<-data.frame(ds=as.Date(as.yearmon(time(train))),y=as.matrix(train) )
testdf<-data.frame(ds=as.Date(as.yearmon(time(test))),y=as.matrix(test) )
head(df)
fitProphet<-prophet(df,yearly.seasonality = T,weekly.seasonality = T)
future <- make_future_dataframe(fitProphet,periods = h,freq = "month", include_history = T)
p <- predict(fitProphet,future)
p<-p[,c("ds","yhat","yhat_lower","yhat_upper")]
plot(fitProphet,p)
pred<-tail(p,h)
pred$y<-testdf$y


ggplot(pred, aes(x=ds, y=yhat)) +
   geom_line(size=1, alpha=0.8) +
   geom_ribbon(aes(ymin=yhat_lower, ymax=yhat_upper), fill="blue", alpha=0.2) +
   geom_line(data=pred, aes(x=ds, y=y),color="red")
```

Las visualizaciones de pronósticos muestran que Prophet fue capaz de modelar con precisión la tendencia subyacente en los datos, al mismo tiempo que modelaba con precisión la estacionalidad anual.

### Comportamiento durante la pandemia

Como bien sabemos, las importaciones en general de la gasolina disminuyó considerablemente en la pandemia por el Covid-19 porque la gente no salía de sus casas, por consiguiente no se hacía uso de la gasolina. Esto afectó en parte en las predicciones hechas para los tres modelos porque los datos son dependientes para poder predecir y lo comprobamos en la comparación de ambas gráficas generadas en la parte de predecir, no coincidían del todo pero la idea era la misma. Los valores habituales ya en el regreso a la "nueva normalidad" se están recuperando poco a poco, más en el caso de la gasolina regular, que al menos la tendencia a que la importación de combustible va incrementando, sin embargo hay alguno que otro dato extremo, lo que tiene sentido porque luego de la pandemia vino la guerra entre Ucrania y Rusia lo que trajo consecuencias a todo el mundo como el alza de los precios del petróleo. Entonces no se han recuperado los datos habituales del todo en los últimos años.

Y hay que mencionar el caso de la gasolina superior, la importación de este combustible incrementó notablemente luego de la pandemia, puede ser debido a que todo la gente fue volviendo a sus actiidades diarias de forma presencial y sin afectar los elevados precios de la gasolina que vinieron después debido a que la gente en su mayoría utilizan carro para movilizarse y pagan la gasolina sin importar el cambio en el precio porque al final tienen responsabilidades que cumplir. Finalmente, con el caso del diesel, su importación no tuvo grandes diferencias durante la pandemia como los otros combustibles, la cantidad importada siempre fue alta luego baja pero si se nota más esa estacionariedad en varianza se podría decir, obviamente tuvo picos bajos durante los años de la pandemia y durante la guerra entre Ucrania y Rusia pero no con mucha notoriedad como los otros combustibles, por lo que su predicción fue mejor que las demás.
